最高法院民事判決　　　　　　　　　　　　　　　九十三年度台上字第二六一一號
　　上　訴　人　合作金庫銀行股份有限公司
　　法定代理人　陳　　
　　訴訟代理人　邱 晃 泉律師
　　被 上訴 人　辛 ○ ○
　　　　　　　　丁 ○ ○
　　　　　　　　　　　　　指定送達代收人林維堯律師
　　　　　　　　丙 ○ ○
　　　　　　　　　　　　　指定送達代收人林維堯律師
　　　　　　　　寅 ○ ○
　　　　　　　　乙 ○ ○
　　　　　　　　庚○○○
　　　　　　　　己 ○ ○
　　　　　　　　戊 ○ ○
　　　　　　　　壬 ○ ○即.
　　　　　　　　丑 ○ ○即.
　　　　　　　　癸 ○ ○即.
　　　　　　　　卯 ○ ○即.
　　　　　　　　甲 ○ ○
　　　　　　　　子 ○ ○
右當事人間請求損害賠償事件，上訴人對於中華民國九十三年八月十七日台灣高等法
院第二審更審判決（九十三年度上更(三)字第二五號），提起上訴，本院判決如下：
    主  文
上訴駁回。
第三審訴訟費用由上訴人負擔。
    理  由
本件上訴人主張：訴外人洪雲卿、周北天、張玉琴，於民國七十五年十月二十四日曾
向伊所概括承受之前台北市第十信用合作社（下稱十信）民權分社申請貸款，各借新
台幣（下同）六百萬元共一千八百萬元，同由連帶保證人即訴外人陳文忠，提供其坐
落如第一審判決附表四所示台北縣萬里鄉中萬里加投瑪鍊港內小段七一號等土地十五
筆，為彼等依序設定第一至第三順位之抵押權為擔保。惟上開土地經伊所屬金融業務
檢查室以金檢單位立場，依職權評估其客觀價值，至多不應超過八十七萬元。而被上
訴人陳文良、辛○○、寅○○依序分別為十信民權分社經理、副理、放款課長，詎渠
等除未盡職責審查申請文件及擔保物價值外，亦未對本件違法貸款表示任何意見或裁
決，即率予用印放款，致十信蒙受損失。應依侵權行為、債務不履行法則負賠償責任
。被上訴人甲○○、子○○為被上訴人陳文良（陳文良於訴訟進行中之七十九年七月
十八日死亡，由陳招治承受訴訟，嗣陳招治於九十年十月二十二日死亡，由其繼承人
即被上訴人卯○○、丑○○、癸○○、壬○○承受訴訟）之職務保證人；被上訴人丁
○○、丙○○、乙○○為被上訴人辛○○之職務保證人；被上訴人己○○、庚○○○
、戊○○為被上訴人寅○○之職務保證人，於自己對之負保證責任之人，依民法第七
百四十八條，自應同負連帶賠償責任等情。爰求為命(一)被上訴人壬○○、癸○○、丑
○○、卯○○、辛○○、寅○○、甲○○、子○○、丁○○、丙○○、乙○○、己○
○、庚○○○、戊○○應與上訴人於原審九十三年八月三日所提言詞辯論意旨狀所附
附表（下稱附表）一所示之人連帶給付伊一千零五十萬元，及自七十四年一月十三日
起至同年十一月二十八日止，按中央銀行核定放款日拆二分之一計算，及自七十四年
十一月二十九日起至清償日止，按年利率百分之五計算之利息。(二)被上訴人壬○○、
癸○○、丑○○、卯○○、辛○○、寅○○、甲○○、子○○、丁○○、丙○○、乙
○○、己○○、庚○○○、戊○○應與附表二所示之人連帶給付伊六百萬元，及自七
十四年一月二十七日起至同年十一月二十八日止，按中央銀行核定放款日拆二分之一
計算，及自七十四年十一月二十九日起至清償日止，按年利率百分之五計算之利息（
上訴人原在第一審第一項請求本金為一千一百十三萬元、利息係自七十四年一月十三
日起至清償日止，每百元按每日二分七厘零毫八絲計算，及自七十四年二月十三日起
至同年八月十二日止，按上開比率百分之十計算，及自七十四年八月十三日起至清償
日止，按上開比率百分之二十計算違約金之損害。第二項請求本金六百萬元及利息自
七十四年一月二十七日起至清償日止，每百元按每日二分七厘零毫八絲計算，及自七
十四年二月二十七日起至同年八月二十六日止，按上開比率百分之十計算，及自七十
四年八月二十七日起至清償日止，按上開比率百分之二十計算違約金之損害。第一項
之本金、利息及第二項之利息均有減縮。本件第二次發回更審，原審前審更(二)判決命
該判決附表一所示之人連帶給付上訴人一千零五十萬元本息、附表二所示之人另連帶
給付上訴人六百萬元本息、附表四之人對於附表三之人應給付上訴人之金額本息連帶
給付之。原審前審更(二)判決後，僅上訴人、陳永霖、蔡辰洋、林華鄂、呂丁癸、洪金
浩各就敗訴部分提起上訴，本院判決駁回蔡辰洋、陳永霖之上訴，惟林華鄂、呂丁癸
、洪金浩上訴部分因逾上訴期間，另以裁定駁回之）。
被上訴人辛○○則以：前十信理事主席蔡辰洲早已挪用十信資金，十信民權分社祇是
奉命辦理建檔記帳之手續，系爭貸款係由總社撥付，與分社無關，而不負賠償責任。
縱認放款手續有瑕疵，亦屬上訴人所派駐人員未善盡其職權之過失所致等語；被上訴
人子○○、甲○○則以：分社對此貸款過程，均無置喙餘地等語，分別資為抗辯。
原審審理結果，以查原十信於七十五年一月十五日召開之臨時代表大會決議為合法有
效之事實，有大會決議可考，並經另案三審確定判決認定在案，此有台灣台北地方法
院（下稱台北地院）七十五年度訴字第一一八八號黃文宗等與台北市第十信用合作社
間確認股東會決議無效事件歷審判決影本足憑，是則上訴人與大會選出之代表訂約，
概括承受該社之資產負債，繼續其營業，自是合法有效。復查上訴人主張系爭貸款，
十信放款審核委員會之准許放款時間分別為七十三年十二月十三日、同年十二月二十
七日，而被上訴人陳文良等准許放款之日亦為同日，並提出審核委員會之會議紀錄及
放款申請書等為證，惟被上訴人辛○○抗辯民權分社是日並無款項可供貸放，且上訴
人對於十信內部何人、何時將系爭貸款撥入冒貸之人頭戶，以因其相關資料（即銀行
撥款當日傳票），已歷經十餘年，而無從提出，即無從證明系爭款項係被上訴人陳文
良、辛○○、寅○○於擔保放款申請書用印後，始行撥款流出，揆諸台灣高等法院八
十八年度重上字第四九五號卷內台灣省合作金庫新生支庫九十年一月九日合金法（十
）字第九○八三○○四六號書函，所檢送萬吳月香等十五人擔保放款領款憑條二十紙
及轉帳收入傳票各十五紙所示，轉帳存入訴外人陳文忠帳戶十五筆款項之時間在下午
五點九分至五點二十三分，而領走之二十筆各九百萬元高達一億八千萬元之領款時間
分別為下午五時十分至五時二十六分，與銀行一般作業時間，係在上午九時至下午三
時半之情形顯然未符，亦與十信就出納「業務處理程序」及「現金出納規則」所為規
範不符。惟本件系爭之領款憑條，其背面均無承辦人員發放現金之核章，更無就領取
幣別之情形，詳予記載。且民權分社如何於三時半後仍可支付一億八千萬元現金，陳
文忠如何取走高達一億八千萬元，上訴人均未能舉證以實其說，難以採信。是被上訴
人辛○○抗辯本件放款，蔡辰洲早將款項挪用，其僅是為形式上之文書作業補記帳，
並無貸款、放款之事實，斯時損害已發生，自堪採信。則十信之損害非渠等之行為所
致，與渠等之行為間並無相當因果關係，即非無據。上訴人雖又主張被上訴人陳文良
等除未盡職責審查相關申請文件及擔保物價值外，亦未表示任何意見或裁決，即率予
用印放款，致十信蒙受損失云云。惟查十信總社先行放款完畢，嗣僅由民權分社補作
登帳程序，放款完畢時，損害早已發生，縱民權分社對總社不法、不當之指示，拒絕
予以形式上補章登帳程序，則如何可回溯阻止損害不發生，或得順利追回放款消彌損
害，均未見上訴人舉證以實其說，則其遽以被上訴人陳文良等人若據實拒絕登帳程序
，不致對十信造成損害云云，亦屬無據。綜上所述，上訴人以十信承受人之地位，依
侵權行為及委任之法律關係，訴請被上訴人陳文良之繼承人即被上訴人癸○○、壬○
○、丑○○、卯○○及辛○○、寅○○等就系爭之違法貸款負損害賠償責任，難謂正
當，不應准許。被上訴人甲○○、子○○為被上訴人陳文良之職務保證人；被上訴人
丁○○、丙○○、乙○○為被上訴人辛○○之職務保證人；被上訴人己○○、庚○○
○、戊○○為被上訴人寅○○之職務保證人，上訴人既無權對被上訴人陳文良、辛○
○、寅○○等主張損害賠償責任，則其對於職務保證人自亦無權請求與被保證人連帶
賠償其所生損害之餘地。是上訴人對上開保證人之請求，亦非有理，不應准許云云，
為其心證之所由得，並說明上訴人其餘攻擊防禦方法不予審酌之理由，爰將第一審所
為上訴人敗訴之判決予以維持，駁回上訴人之上訴，經核於法並無違誤。至於原審其
餘論述，不論是否正確，均與判斷結果不生影響，併予敘明。上訴論旨，就原審取捨
證據、認定事實之職權行使，指摘原判決違背法令，求予廢棄，非有理由。
據上論結，本件上訴為無理由。依民事訴訟法第四百八十一條、第四百四十九條第一
項、第七十八條，判決如主文。
中　　　華　　　民　　　國　　九十三　　年　　十二　　　月　　　三十　　日
　　　　　　　　　            最高法院民事第三庭
　　　　　　　　　                審判長法官  朱　錦　娟
　　　　　　　　　                      法官  顏　南　全
　　　　　　　　　                      法官  許　澍　林
　　　　　　　　　                      法官  葉　勝　利
　　　　　　　　　                      法官  劉　延　村
　　　右正本證明與原本無異
        　　　　　　　　　　                  書  記  官
中　　　華　　　民　　　國　　九十四　　年　　　一　　　月　　　十一　　日
                                                                        Ｋ
